【裁判字號】    91,竹簡,668
【裁判日期】    920508
【裁判案由】    
【裁判全文】
臺灣新竹地方法院民事判決  九十一年度竹簡字第六六八號
    原      告    丙○○
    被      告    乙○○
?
    兼法定代理人  甲○○
右當事人間請求給付會款事件，本院判決如左：
    主      文
被告應給付原告新台幣貳拾參萬元，及於民國九十二年五月十八日、六月十八日、七
月十八日、八月十八日，各給付原告新台幣壹萬元，暨如附表所示之日起至清償日止
，按年息百分之五計算之利息。
原告其餘之訴駁回。
訴訟費用由被告甲○○負擔二分之一，餘由原告負擔。
本判決原告勝訴部分，得假執行。
    事實及理由
甲、程序方面
    原告原起訴請求被告給付九十年六月十五日起至九十一年九月十五日止之互助會
    款十六萬元，嗣擴張訴之聲明請求至九十二年八月十五日止之互助會款共二十七
    萬元，惟訴訟標的仍為合會之法律關係，又九十二年五月十五日至八月十五日之
    互助會款雖尚未到期，惟被告自九十年六月之後即未給付互助會款，顯有到期不
    履行之虞，本院認依民事訴訟法第二百五十五條第一項第三款、第二百四十六條
    之規定，其擴張訴之聲明應予准許。
乙、實體方面
一、原告主張：被告甲○○於民國八十九年九月間，以被告乙○○之名義參加由原告
    召集之互助會，會期自八十九年九月起至九十二年八月止，採內標方式，每會新
    台幣（下同）一萬元，會員連同會首共三十六會，約定每月十五日開標，被告甲
    ○○於八十九年十月十五日以二千五百元得標，原告已將得標之會款二十六萬五
    千元給付予被告甲○○，依互助會之約定，被告甲○○應於各期開標後三日內給
    付互助會款，惟被告甲○○自九十年六月十五日起，即未繳交每月一萬元之死會
    會款，經原告催告，被告甲○○曾交付誠泰銀行新店分行之支票二張，金額各為
    三萬元，惟嗣提示均不獲兌現，為此請求被告二人連帶給付九十年六月十五日起
    至九十二年八月十五日止之互助會款共二十七萬元及法定遲延利息等語。並聲明
    ：被告應連帶給付原告二十七萬元，及自各期互助會款到期之第四日起，按年息
    百分五計算之利息。
二、被告甲○○則以：(1)本件互助會係伊借用女兒即被告乙○○之名義參加，實際參
    加人為伊，與乙○○無關。(2)八十九年十月十五日係原告以乙○○之名義標會，
    標之前有和伊商量，原告表示因欠缺資金，所以要借伊的會使用，跟伊分一半的
    會款，伊有同意，但本來原告應支付一半得標會款即十三萬二千五百元，實際僅
    支付五萬元，而且後來又以欠缺資金為由，將五萬元拿回去，並拿其餘以一些不
    相關的金額扣抵，故伊不承認伊有標會。(3)原告主張轉帳至伊台新銀行帳戶之十
    四萬五千元款項，乃因原告與訴外人蘇云甫、李人萱夫婦共同經營糖福製冰廠，
    先後向伊調借現金五百萬元（嗣後改稱係原告與訴外人蘇云甫、李人萱夫婦共同
    投資冠民食品有限公司（下稱冠民公司），訴外人李人萱為法定代理人，代理台
    糖公司販買冰棒及其他健康食品，因要向台糖公司購買原料欠缺資金，由伊代墊
    貨款，後來伊又成立冠寬食品有限公司（下稱冠寬公司），伊為法定代理人，也
    有向台糖公司購買貨物）上開款項為原告對伊之借款，原告為清償借款，始轉帳
    該款項至伊台新銀行帳戶，至於原告轉帳五萬元至訴外人蘇云甫之中華銀行帳戶
    ，並非伊所指定，與其無關，原告主張以上金額均為支付伊得標之互助會款，並
    不實在。又伊交付二張面額各三萬元之支票，並非支付互助會款之用，而係伊訂
    購台糖年終禮盒冬蟲夏草雞二百五十隻之貨款，其後伊未收到貨物，自無須付款
    。(4)原告借用乙○○之名義標會，惟未依約定，於開標後三日內將得標會款之一
    半交予伊，伊要求退出互助會，無須負擔後續死會之利息云云置辯。並聲明：原
    告之訴駁回。
三、兩造不爭執之事實
（一）被告甲○○於八十九年九月間，以其女兒即被告乙○○之名義，參加原告所召
      集之互助會，會期自八十九年九月起至九十二年八月止，採內標方式，每會一
      萬元，會員連同會首共三十六會，約定每月十五日開標。
（二）原告於八十九年十月十五日開標前，徵得被告甲○○之同意，使用被告乙○○
      之名義以二千五百元得標。
四、兩造之爭點
（一）被告二人何人為互助會契約之當事人？
（二）原告是否已將互助會款二十六萬五千元交付予被告甲○○？
（三）被告甲○○得否以其未收到得標會款為由，拒絕支付後續死會會款？或以會首
      未於得標後三日內給付得標會款，主張退出互助會？
五、本院之判斷
（一）被告甲○○以其女兒即被告乙○○之名義參加原告召集之互助會，被告甲○○
      始為互助會契約之當事人，原告請求被告乙○○應負連帶責任，並無理由：
      原告自認被告甲○○以其女兒即被告乙○○之名義參加互助會，得標之互助會
      款亦係交付予被告甲○○，其與被告乙○○沒有接觸等語（見本院卷第十六頁
      ），故互助會契約之當事人自為被告甲○○，而非被告乙○○，原告請求被告
      乙○○應與被告甲○○連帶給付互助會款云云，自屬無據。
（二）被告得標之互助會款二十六萬五千元，原告已給付十九萬五千元予被告甲○○
      ，其餘七萬元抵扣八十九年十一月至九十年五月止之互助會款，應認已給付完
      畢：
  (1)原告主張被告甲○○於八十九年十月十五日得標，其已將得標會款二十六萬五千
    元給付被告甲○○之事實，業據提出付款明細表、收據、轉帳字據、存摺各一份
    、自動櫃員機明細表二份為證（見本院卷三一至三五頁）。依原告之主張，其所
    給付之二十六萬五千元，其中五萬元係交付現金予被告，另五萬元係依被告書立
    之轉帳字據之指示，轉帳至訴外人蘇云甫中華銀行信義分行000000000
    000000及000000000000000號存款帳戶，另十四萬五千元
    係轉帳至被告甲○○台新銀行城東分行000000000000000號存款
    帳戶，其餘二萬元係抵扣八十九年十一月、十二月份之互助會會款。經查，以上
    轉帳情形業經本院向誠泰銀行龍山分行、台新銀行城東分行、中華銀行信義分行
    查證屬實，有各該銀行回函暨附件在卷足稽（見本院卷第四四、五一、九二頁）
    。
  (2)被告甲○○雖抗辯自始至終僅收到五萬元現金云云，惟原告既已證明其轉帳十四
    萬五千元至被告甲○○台新銀行城東分行帳戶之事實，被告甲○○即應提出反證
    ，證明該款項並非給付互助會款，而係兩造間其他之金錢往來。被告甲○○初則
    辯稱係原告與訴外人蘇云甫、李人萱夫婦共同經營糖福製冰廠，先後向伊調借現
    金五百萬元（見本院卷第二八頁），後改稱係因其代墊冠民公司及冠寬公司向台
    糖公司購買原料或貨品之貨款，該代墊款係原告向其借支，原告為歸還借款而轉
    帳云云（見本院卷第六一頁），所辯前後已有不符，且原告否認有與訴外人蘇云
    甫、李人萱夫婦共同經營糖福製冰廠，或向被告借款之事實，經查，原告為糖福
    企業股份有限公司（下稱糖福公司）之受僱人，已於九十一年四月一日遭該公司
    資遣等情，有原告提出之離職證明書一份為憑（見本院卷第三七頁），且該公司
    之負責人為林志豪，另冠民公司之負責人為訴外人李人萱，冠寬公司之負責人為
    被告甲○○等情，亦有公司基本資料查詢表三份可按（見本院卷第四八、七八至
    八一頁），上開公司之負責人均非原告，且基於自然人與法人人格為各別獨立之
    原則，上開三家公司縱有向被告甲○○調借現金、或由被告甲○○代墊貨款之行
    為，亦非原告個人對被告所負之債務，被告辯稱該十四萬五千元之轉帳金額係原
    告為清償借款云云，不足採信。
  (3)至於原告主張受被告甲○○之指示，將五萬元轉帳至訴外人蘇云甫中華銀行帳戶
    信義分行帳戶云云，為被告甲○○所否認，經查，原告提出載有「中華銀行（蘇
    云甫）00000000000000甲存３０，０００、000000000
    00000乙存２０，０００」之轉帳字據，被告否認為其所寫，經本院命被告
    當庭書寫相同文字，被告書寫之文字筆劃勾勒、慣性，依目視與原告提出之轉帳
    字據顯有不同（見本院卷六五頁），原告又係向被告以外之第三人清償，自難認
    發生清償之效力，惟原告陳稱該五萬元事後訴外人蘇云甫已為被告代償九十年一
    月至五月之互助會款，故該五萬元縱認原告並未現實給付予被告甲○○，亦因原
    告自動抵扣九十年一月至五月之互助會款，而應認為業已清償完畢。
  (4)綜上，原告已實際支付十九萬五千元予被告甲○○，另七萬元係抵扣八十九年十
    一月至九十年五月間之互助會款，應認原告已將被告甲○○得標之二十六萬五千
    元互助會款給付完畢，被告甲○○辯稱其僅收到五萬元云云，不足採信。
（三）原告八十九年十月十五日開標前已徵得被告甲○○之同意，借用被告乙○○之
      互助會使用，事後並陸續支付二十六萬五千元互助會款予被告甲○○，被告甲
      ○○不得拒付後續死會會款或主張退出互助會：
   (1)被告甲○○既自承原告在借用被告乙○○名義標會前，有徵得其同意（見本院
     卷第六二頁），事後自無從主張八十九年十月十五日係遭冒標，而應負擔給付
     死會會款之義務。且本院認定原告已將二十六萬五千元得標會款陸續給付完畢
     ，已如前述，被告亦無從以未收到得標互助會款為由拒付後續會款。縱原告未
     於得標後三日內給付，亦屬原告應負遲延責任之問題，被告甲○○尚不得以此
     事由拒付後續死會會款。
   (2)又依民法第七百零九條之八第二項規定：「會員非經會首及會員全體之同意，
     不得退會，亦不得將自己之會份轉讓於他人」。被告甲○○以原告遲延交付得
     標會款為由，主張退出互助會，自非適法。雖其辯稱原告在第二會就向其借用
     互助會使用，得標後未如期交付得標會款，卻由其負擔死會之高額利息，顯有
     不公平云云，惟互助會契約為會首與全體會員間之團體體契約，會首係代為向
     活會及死會會員收取會款後，交付予得標會員，並非會員與會首間單線關係，
     被告甲○○既然同意原告借用其互助會使用，其應負擔死會之利息，本屬當然
     之結果，至於其與原告間消費借貸關係如何約定利息，原告有無按期清償，與
     互助會之法律關係乃屬二事，故其所辯不足採信。
（四）從而，原告本於互助會之契約，訴請被告甲○○清償互助會款二十七萬元（其
      中九十二年五月至八月份之互助會款應於每月十五日開標後三日內繳交，故該
      四期互助會款尚未到期，應為將來給付之判決），及如附表所示之日起至清償
      日止，按年息百分之五計算之利息，為有理由，應予准許。至於其請求被告乙
      ○○連帶給付部分，則無理由，應予駁回。
六、因本案事證已臻明確，兩造其餘主張陳述及所提之證據，核與判決之結果不生影
    響，毋庸再予一一論述，附此敘明。
七、假執行之宣告：本件係民事訴訟法第四百二十七條第二項第七款之訴訟，就被告
    敗訴部分，併依民事訴訟法第三百八十九條第一項第三款規定，依職權宣告假執
    行。
八、訴訟費用負擔之依據：民事訴訟法第七十九條但書。
中      華      民      國    九十二    年      五      月      八      日
                                  臺灣新竹地方法院新竹簡易庭
~B法      官  彭洪英
右為正本係照原本作成。
如對本判決上訴須於判決送達後二十日內向本院提出上訴狀。
~B法院書記官  吳美雲
中      華      民      國    九十二    年      五      月      八      日
~F0
~T48
┌────────────────────────────────────┐
│附表：                                                                  │
├───┬─────────┬──────────────┬───────┤
│ 編號 │  金額（新台幣）  │    利息起算日              │ 利    率     │
├───┼─────────┼──────────────┼───────┤
│１    │    一萬元        │    九十年六月十九日        │年息百分之五  │
├───┼─────────┼──────────────┼───────┤
│２    │    一萬元        │    九十年七月十九日        │年息百分之五  │
├───┼─────────┼──────────────┼───────┤
│３    │    一萬元        │    九十年八月十九日        │年息百分之五  │
├───┼─────────┼──────────────┼───────┤
│４    │    一萬元        │    九十年九月十九日        │年息百分之五  │
├───┼─────────┼──────────────┼───────┤
│５    │    一萬元        │    九十年十月十九日        │年息百分之五  │
├───┼─────────┼──────────────┼───────┤
│６    │    一萬元        │    九十年十一月十九日      │年息百分之五  │
├───┼─────────┼──────────────┼───────┤
│７    │    一萬元        │    九十年十二月十九日      │年息百分之五  │
├───┼─────────┼──────────────┼───────┤
│８    │    一萬元        │    九十一年一月十九日      │年息百分之五  │
├───┼─────────┼──────────────┼───────┤
│９    │    一萬元        │    九十一年二月十九日      │年息百分之五  │
├───┼─────────┼──────────────┼───────┤
│１０  │    一萬元        │    九十一年三月十九日      │年息百分之五  │
├───┼─────────┼──────────────┼───────┤
│１１  │    一萬元        │    九十一年四月十九日      │年息百分之五  │
├───┼─────────┼──────────────┼───────┤
│１２  │    一萬元        │    九十一年五月十九日      │年息百分之五  │
├───┼─────────┼──────────────┼───────┤
│１３  │    一萬元        │    九十一年六月十九日      │年息百分之五  │
├───┼─────────┼──────────────┼───────┤
│１４  │    一萬元        │    九十一年七月十九日      │年息百分之五  │
├───┼─────────┼──────────────┼───────┤
│１５  │    一萬元        │    九十一年八月十九日      │年息百分之五  │
├───┼─────────┼──────────────┼───────┤
│１６  │    一萬元        │    九十一年九月十九日      │年息百分之五  │
├───┼─────────┼──────────────┼───────┤
│１７  │    一萬元        │    九十一年十月十九日      │年息百分之五  │
├───┼─────────┼──────────────┼───────┤
│１８  │    一萬元        │    九十一年十一月十九日    │年息百分之五  │
├───┼─────────┼──────────────┼───────┤
│１９  │    一萬元        │    九十一年十二月十九日    │年息百分之五  │
├───┼─────────┼──────────────┼───────┤
│２０  │    一萬元        │    九十二年一月十九日      │年息百分之五  │
├───┼─────────┼──────────────┼───────┤
│２１  │    一萬元        │    九十二年二月十九日      │年息百分之五  │
├───┼─────────┼──────────────┼───────┤
│２２  │    一萬元        │    九十二年三月十九日      │年息百分之五  │
├───┼─────────┼──────────────┼───────┤
│２３  │    一萬元        │    九十二年四月十九日      │年息百分之五  │
├───┼─────────┼──────────────┼───────┤
│２４  │    一萬元        │    九十二年五月十九日      │年息百分之五  │
├───┼─────────┼──────────────┼───────┤
│２５  │    一萬元        │    九十二年六月十九日      │年息百分之五  │
├───┼─────────┼──────────────┼───────┤
│２６  │    一萬元        │    九十二年七月十九日      │年息百分之五  │
├───┼─────────┼──────────────┼───────┤
│２７  │    一萬元        │    九十二年八月十九日      │年息百分之五  │
└───┴─────────┴──────────────┴───────┘


司法院資訊處製作；財團法人民間司法改革基金會備份。
